【裁判字號】    95,上訴,411
【裁判日期】    950630
【裁判案由】    違反毒品危害防制條例
【裁判全文】
臺灣高等法院高雄分院刑事判決         95年度上訴字第411號
上  訴  人  臺灣高雄地方法院檢察署檢察官
被      告  乙○○
指定辯護人  本院公設辯護人  甲○○
上列上訴人因被告違反毒品危害防制條例案件，不服臺灣高雄地
方法院93年度訴字第2931號中華民國95年1 月11日第一審判決（
起訴案號：臺灣地方法院檢察署93年度偵字第8636號），提起上
訴，本院判決如下：
    主  文
上訴駁回。
    理  由
一、公訴意旨略以：乙○○於民國（下同）93年4 月24日下午6
    時30分許，攜帶第一級毒品海洛因3 小包（合計淨重2 公克
    ，空包裝重0.73公克，起訴書誤載為3 公克），搭乘李應曉
    （另為不起訴處分）駕駛之車牌號碼QL-0693 號自小客車，
    在高雄市○○區○○路榮民總醫院急診室前，欲與一位不詳
    年籍之「陳信德」以半錢之海洛因交換2 錢之安非他命之方
    式交易毒品時，經警當場查獲而未遂，並在車內扣得海洛因
    3 小包，另在其高雄縣旗山鎮凱旋新村259 號住處內，扣得
    電子磅秤1 台、殘留晶體夾鏈袋2 包、吸食器1 支。因認被
    告乙○○涉犯毒品危害防制條例第4 條第6 項（起訴書誤載
    為第5 項）、第1 項之販賣第一級毒品未遂罪嫌云云。
二、按犯罪事實應依證據認定之，無證據不得認定犯罪事實；不
    能證明被告犯罪者，應諭知無罪之判決，刑事訴訟法第154
    條第2 項、第301 條第1 項分別定有明文。復按刑事訴訟上
    證明之資料，無論其為直接或間接證據，均須達於通常一般
    之人均不致有所懷疑，而得確信其為真實之程度，始得據為
    有罪之認定，若關於被告是否犯罪之證明未能達此程度，而
    有合理懷疑之存在，致使無從形成有罪之確信，根據「罪證
    有疑，利於被告」之證據法則，即不得遽為不利被告之認定
    ，亦有最高法院76年度臺上字第4986號判例可資參照。次按
    販賣毒品與轉讓毒品之區別，在於行為人主觀上是否具有「
    營利」之意圖，倘於有償讓與他人之初，係基於營利之意思
    ，並已著手實施，而因故無法高於購入原價出售，最後不得
    不以原價或低於原價讓與他人時，仍屬販賣行為。苟始終無
    營利之意思，縱以原價或低於原價有償讓與他人，仍難謂為
    販賣行為，僅得以轉讓論處。故行為人主觀上有無營利之意
    圖，自應於有罪判決之事實欄內詳為記載，然後於理由內說
    明其憑以認定之證據，始為合法，復有最高法院94年度台上
    字第6577號判決要旨可資參照。
三、公訴人認被告乙○○涉犯販賣第一級毒品海洛因未遂罪嫌，
    無非係以：(1)被告於警詢中之自白、(2)上開扣案第一級毒品
    海洛因3 小包、(3)證人李應曉於警詢中之陳述為論據。被告
    經本院合法傳喚，雖未到庭陳述，惟其於原審審理時則堅決
    否認有何販賣第一級毒品犯行，辯稱：我本身就有施用第一
    級毒品海洛因及第二級毒品安非他命，海洛因是我先前向「
    陳信德」購買的，因為他當時沒有安非他命，所以先拿海洛
    因給我，叫我改天跟他換回安非他命，被查獲當天是他打電
    話約我去換安非他命的，並非與陳信德有交易海洛因等語。
四、經查：
  (一)按被告以外之人（包括證人、鑑定人、告訴人、被害人及共
    同被告等）於檢察事務官、司法警察官或司法警察調查中所
    為之陳述，與審判中不符時，其先前之陳述具有較可信之特
    別情況，且為證明犯罪事實存否所必要者，得為證據，刑事
    訴訟法第159 條之2 定有明文。本件證人李應曉於警詢時陳
    述「．．．在途中，他用電話與人連絡時，隱約知道他要拿
    毒品跟人交易．．．，」等語（見警卷第4 頁）。其於原審
    審理時則證稱：「我只知道被告提到錢的事情，跟朋友借錢
    的事情」、「（你為何在警察局中說，被告與別人通話時，
    他要拿毒品與別人交易？）警察當時問我說你都不會懷疑嗎
    ，因為我知道被告有毒品前科，我心理面想說被告無緣無故
    叫我載他去榮總，我想是不是他身上也有帶毒品。」等語（
    見原審卷第175 頁）。證人李應曉於警詢中及法院審理時之
    供述已有前後陳述不符之情形，本院審酌證人李應曉於原審
    審理時並未爭執其警詢之任意陳述，且證人先前陳述是在記
    憶猶新的情況下直接作成，一般與事實較相近，事後即可能
    因記憶減弱或變化，致有不清晰或陳述不符之現象發生，認
    證人李應曉於警詢中所為之陳述，客觀上應具有較可信之特
    別情況，且亦為證明犯罪事實存否所必要，其於警詢時之陳
    述自有證據能力。辯護人認該項警詢陳述無證據能力，尚有
    誤會。
  (二)被告於93年4 月24日為警查獲所採之尿液，經送往高雄市立
    凱旋醫院檢驗以GC/MS 方法（氣相層析／質譜儀法）檢驗，
    結果確呈第一級毒品海洛因代謝後嗎啡及第二級毒品甲基安
    非他命之陽性反應，此有93年5 月9 日藥物尿液檢驗報告1
    紙在卷可稽（見原審卷第33頁）。且被告此部分施用第一、
    二級毒品之犯行，復經原審法院以93年度訴字第1492號判處
    應執行有期徒刑1 年5 月，有該判決書（見原審卷第199 、
    200 頁）、臺灣高等法院被告前案紀錄表各1 份附卷可憑，
    是被告辯稱：伊有施用第一級毒品海洛因、第二級毒品安非
    他命等語，洵屬有據，應堪採信。又本件扣案之第一級毒品
    海洛因3 小包，合計淨重僅2 公克，有法務部調查局93年6
    月1 日調科壹字第220017244 號鑑定通知書1 紙在案可佐（
    見原審卷第31頁），足見本件扣案海洛因毒品數量非多，故
    被告於購入之初，應係為供己施用，而非基販賣之意圖而販
    入，應可認定。
  (三)被告雖於警詢及原審審理時自承：與陳信德相約以半錢之海
    洛因（即本件扣案之海洛因）換取2 錢之安非他命等語（見
    警卷第2 頁、原審卷第169 頁、第179 頁），原審當庭勘驗
    其警詢時之供述錄音帶後確認無訛，並有警詢錄音譯文在卷
    可參（見原審卷第168 至171 頁）。然查本件現場並未扣得
    被告所供欲交換之第二級毒品安非他命，此有扣押物品清單
    可考。是被告雖供稱欲以現場扣案之第一級毒品海洛因，與
    「陳信德」之安非他命交換。惟現場既未扣有何安非他命可
    資佐證，故被告於案發現場所扣得之海洛因是否果真能與「
    陳信德」之安非他命交換，已非無疑問。又被告雖於警詢中
    供稱：當時是欲以半錢之海洛因與陳信德之2 錢安非他命交
    換云云。然按單一毒品價格之高低與其是否具備相當之純度
    ，兩者間具有高度之相關性（即一般而言純度愈高者，其價
    值則愈高），本件現場既未扣得第二級毒品安非他命，自無
    從評估兩者間（海洛因與安非他命）是否具有對價關係，是
    尚難遽行認定被告確係基於營利之意圖，而與陳信德為互易
    毒品之約定。
  (四)證人即承辦員警許令穎於原審審理時到庭結證稱：這次沒人
    舉發或監聽被告販賣毒品，我們是從之前案情研判的，在當
    日中午就開始跟蹤被告，當時李應曉與乙○○從卡拉OK出來
    ，回到乙○○住處，他們2 人又馬上出來，我們就懷疑他們
    是否要拿毒品交易。李應曉駕車搭載被告前往高雄榮民總醫
    院急診區前等候男子「陳信德」，等候10餘分鐘後，被告準
    備離開時，員警即上前查獲，我們又在現場停留將近20 分
    鐘，陳信德也沒來等語（見本院卷第172 、173 頁）。足見
    ，警方當時僅由被告當日之行蹤研判被告可能涉及販毒，惟
    尚未有何具體證據足資證明被告有販賣毒品犯行。況警方人
    員既自當日中午即開始跟蹤被告，直至同日下午6 時30分始
    於上開地點逮捕被告，已如上述。如被告確有販賣毒品犯行
    ，於遭警方監控之數小時內，被告竟均無與可疑之人接觸，
    更無與何人有洽購毒品之事，且於案發現場，警方人員持續
    30多分鐘之監控下，均未有何與被告交易之對象出現，則被
    告是否確已與陳信德或他人聯絡販毒之事，已非無疑，自難
    僅憑被告上開之自白作為認定被告販賣第一級毒品犯行之依
    據。
  (五)證人李應曉雖於警詢中供稱：我是在今天（93年4 月24日）
    17時左右從他（即被告）的住處搭載他的，他要我帶他到（
    高雄）榮民總醫院並說跟朋友約在那裡，他也沒告訴我拿什
    麼東西給人，但在途中他用電話與人連絡時，隱約知道他要
    拿毒品跟人交易，之後到了榮民總醫院急診室沒多久警方就
    當場查獲我車內的毒品海洛因等語（見警卷第3 頁），且證
    人即查獲警員許令穎於審理中亦證稱：李應曉在警詢確實有
    提到，被告有講到有關毒品交易問題，但是確實交易內容，
    李應曉並不清楚等語（見原審卷第176 頁）。然查，證人李
    應曉上開警詢供述縱屬無誤，但未指明被告當時在車內與不
    詳姓名之人談論交易何種毒品，或交易價格、重量若干，及
    其他有關交易毒品之具體內容，亦難據此認被告必有販毒牟
    利之意圖。況證人李應曉於原審審理時結證稱：查獲當天（
    93 年4月24日），當天我在卡拉OK遇到被告，…就拜託我載
    他去（高雄）榮民總醫院找朋友。他有叫我先回他家一下，
    後來再到榮民總醫院去。我載被告到榮民總醫院這段期間，
    我記得被告整路都在講電話，有人打給他，也有他打給別人
    。通話的內容我沒有印象了，我只知道被告提到錢的事情，
    跟朋友借錢的事情。至於為何在警察局中說，被告與別人通
    話時，他要拿毒品與別人交易，是因為警察當時問我說你都
    不會懷疑嗎，因為我知道被告有毒品前科，我心理面想說被
    告無緣無故叫我載他去榮民總醫院，我想是不是他身上也有
    帶毒品。所以被告與別人毒品交易，是我自己的猜測，不是
    我聽到的內容等語（見原審卷第173 至175 頁）。證人李應
    曉前後證述內容不一，亦難憑此作為認定被告販賣第一級毒
    品海洛因之依據。
  (六)本件除扣得上開3 小包海洛因外，僅被告住處再扣得電子磅
    秤1 台、殘餘晶體夾鏈袋2 包、吸食器1 支，如被告確有販
    賣毒品牟利之犯行，衡情其持有之毒品海洛因應不在少數，
    惟本件確僅扣得為數甚少之3 小包海洛因，已難推認被告有
    販賣海洛因之犯行。又吸毒者自備電子磅秤以檢查其購買毒
    品之重量是否相符或於購買大包毒品時，分裝為數小包，以
    供吸食之便，並非少見；況該電子磅秤原係陳信德所有，並
    非被告原即購買以備販毒之用一節，亦據證人黃凡玲在警詢
    時證述在卷（見警詢第6 頁），亦難因被告持有電子磅秤推
    認被告之販賣毒品犯行。再上開殘留晶體夾鏈袋2 包、吸食
    器1 支，經送高雄醫學大學附設中和紀念醫院檢驗結果，夾
    鏈袋2 包並無海洛因及甲基安非他命反應、吸食器1 支則呈
    甲基安非他命陽性反應，有該院93年11月23日編號0000-000
     、0000-000 號檢驗報告各1 紙附卷可憑（見原審卷第37、
    38頁）。是該夾鏈袋2 包非必與被告施用或販賣毒品有關，
    該吸食器則應為被告施用甲基安非他命之器具無訛。而被告
    確有施用第一級毒品海洛因及第二級毒品甲基安非他命之行
    為，亦如上述，則上開海洛因3 小包、吸食器應係被告施用
    第一、二級毒品所用之物無疑。被告縱與陳信德約定以3 小
    包海洛因交換2 錢之甲基安非他命，亦係基於施用第二級毒
    品甲基安非他命之目的，並非基於營利之目的而為，應堪認
    定。且該3 小包海洛因純度僅為21.35%，純質淨重僅為0.43
    公克，有上開調查局鑑定通知書可憑，其價格是否可高於2
    錢之甲基安非他命，亦非無疑。至被告縱係陷於經濟困難之
    境地，其既已無錢購買甲基安非他命施用，如其衡量價格高
    低等因素後決定放棄施用海洛因，選擇以海洛因交換甲基安
    非他命施用，亦屬被告之正常選擇，尚非得據此推論被告係
    因經濟困難而欲販賣第一級毒品海洛因牟利甚明。
五、綜上所述，被告上開所辯，尚可採信。公訴人所提出之上揭
    事證尚不足為被告有販賣第一級毒品犯行之積極證明。此外
    ，本院復查無其他積極證據，足資證明被告犯有販賣第一級
    毒品之犯行，是被告犯罪即屬不能證明。從而，揆諸上揭法
    條及判例意旨，自應為被告無罪之諭知。
六、被告經合法傳喚，無正當理由而不到庭，爰不待其到庭陳述
    ，逕行判決。
七、原審因而以不能證明被告犯罪，而為被告無罪之諭知，核無
    違誤；檢察官上訴意旨，猶執前詞，指摘原判決不當，為無
    理由，應予駁回。
據上論斷，應依刑事訴訟法第368 條、第371條，判決如主文。
本案經檢察官許月雲到庭執行職務。
中    華    民    國    95    年    6     月    30    日
                  刑事第四庭    審判長法  官 蕭權閔
                                      法  官 陳吉雄
                                      法  官 林水城
以上正本證明與原本無異。
如不服本判決應於收受本判決後10日內向本院提出上訴書狀，其
未敘述上訴理由者，並得於提起上訴後10日內向本院補提理由書
狀（均須按他造當事人之人數附繕本）「切勿逕送上級法院」。
中    華    民    國    95    年    6     月    30    日
                                      書記官 吳新貞


司法院資訊處製作；財團法人民間司法改革基金會備份。
